臺灣高等法院刑事判決　　　　　　　　　　　　　九十三年度上易字第一八一三號
　　上　訴　人
　　即　被　告　乙○○
　　選任辯護人　蕭銘毅　律師
右上訴人因侵占案件，不服臺灣板橋地方法院九十三年度易字第五八七號，中華民國
九十三年九月十日第一審判決（起訴案號：臺灣板橋地方法院檢察署九十三年度偵字
第六三六二號），提起上訴，本院判決如左：
    主  文
上訴駁回。
乙○○緩刑年。
    事  實
一、乙○○於民國（下同）九十二年五月九日，與甲○○合夥成立「永業物業」，經
    營店舖業仲介，雙方約定出租人與承租人所交付之仲介費，扣除必要費用新臺幣
    （下同）三萬元，再扣除百分之五，所得餘額由二人均分，乙○○並擔任副理一
    職，負責店舖租賃相關之業務，為從事業務之人。嗣乙○○於九十二年五月十二
    日，以「永業物業」名義，與臺北縣三重市○○路○段二三號之所有人葉正雄洽
    談房屋租賃之仲介，並由乙○○以自己名義與葉正雄簽定房屋租賃委託書，居間
    處理出租前開不動產之事宜。嗣後葉正雄並於九十二年六月十日交付十萬元予乙
    ○○，作為「永業物業」之仲介服務費，乙○○本應將前開十萬元仲介服務費繳
    交予「永業物業」，惟竟意圖為自己不法之所有，而將前開業務上所持有之合夥
    所得款項侵占入己。
二、案經甲○○訴由臺灣板橋地方法院檢察署檢察官偵查起訴。
    理  由
一、訊據上訴人即被告乙○○固坦承與甲○○簽訂合夥契約並擔任「永業物業」之副
    理一職，以及自葉正雄處收取十萬元之事實，惟矢口否認有何業務侵占犯行，初
    則辯稱：本件並沒有成交，十萬元的服務費是葉正雄包給我的紅包，不是合夥的
    收入云云；嗣又改稱不爭執十萬元是合夥收入，惟辯稱：原先百視達案的收入，
    告訴人也沒有把錢拿出來分，所以這件的收入我才沒有拿出來分云云。惟查：
  (一)證人即委託人葉正雄於原審審理時證稱：「（是不是在三重市○○路○段的房子
    委託乙○○仲介？）我有跟他簽，他說他已經找到承租人，但我等很久都沒有等
    到承租人，沒有作成，後來他來跟我收仲介費用。（是委託葉國興？）對，一開
    始是他來跟我談。（本案是乙○○談的，是個人名義，還是永業公司的名義？）
    永業公司的名義，因為他一開始就拿永業公司的名片來跟我簽合約。（何時簽約
    的？）寫委託書的那天（九十二年五月十二日），葉國興拿了十萬元的仲介費。
    （在委託書的後面，有說乙○○收拾萬元，是何意？）後來沒有作成，他跟我收
    十萬元的服務費，說是找人來談的服務費，說已經有找人來租，但是我都沒有看
    到承租人。所以，純粹是他要拿服務費，雖然沒談成還是要拿。（付十萬元的服
    務費，是因為他用永業的名義，是要給他還是要給仲介公司？）當然是給仲介公
    司的，本來要給五萬的，但他堅持要再多，我才給十萬。受託人的地址、電話都
    是永業公司的」等語（詳見原審卷九十三年八月二十日審判筆錄）。按被告與委
    託人葉正雄接洽時既出示永業物業之名片，亦使用永業物業之聯絡電話、住址，
    並且係在合夥契約簽立（九十二年五月九日）後之九十二年五月十二日與葉正雄
    訂立房屋租賃委託書，此有該名片影本、合夥契約書影本及房屋租賃委託書影本
    各一件在卷可憑，堪認被告係在合夥契約訂立後，以永業物業之名義與葉正雄接
    洽無訛，則嗣後被告向葉正雄收取十萬元仲介服務費，卻未將此筆款項交回永業
    物業而侵吞入己，其有業務侵占之行為至明。
  (二)又告訴人甲○○於原審訊問時證稱：被告去年三月來跟我學，五月九號才正式簽
    訂合夥，百視達案在八十八、八十九年間原本就應該要成交，因為房東吵架所以
    遲延，一直到去年三月初才又開始進行，跟四年前的價錢又不同，四月中已談成
    ，正式簽約是在四月底，那時我跟被告根本還沒有成立合夥，那筆收入當然是我
    的，不屬於合夥收入等語（見原審卷九十三年七月二十一日準備程序筆錄）。經
    觀諸卷附合夥契約影本一紙，其上清楚記載簽約時間為九十二年五月九日，而百
    視達案簽定房屋租賃契約之日期為九十二年四月間，可見關於百視達案發生時間
    ，係在被告與告訴人簽訂合夥契約之前，應可確認。因此，百視達案件之仲介費
    用收入，即難認係永業物業之合夥收入，被告抗辯百視達案的收入，告訴人也沒
    有把錢拿出來分，所以這件的收入伊才沒有拿出來分一節，自無可採。
  (三)按各合夥人之出資及其他合夥財產，為合夥人全體公同共有，非依合夥契約之規
    定，不得任意處分，民法第六百六十八條、第六百七十一條定有明文。因之本於
    合夥契約而持有合夥財產之全部或一部，就持有之合夥人而言，其為持有他人（
    合夥全體）之物，苟無意圖為自己或第三人不法所有之犯意，變持有為己有或為
    合夥全體以外之第三人持有，或擅自處分所持有之合夥財產，自不生侵占問題，
    反之，如持有全部或一部合夥財產之合夥人，有意圖為自己或第三人不法所有之
    犯意，而變持有為己有，或擅自處分自己持有之合夥財產，仍非不可繩以侵占罪
    責（最高法院八十八年度臺非字第三一二號判決意旨參照）。查被告乙○○任職
    與告訴人合夥成立之永業物業，並擔任副理一職，負責店舖租賃相關之業務一情
    ，業如前述，足認被告受永業物業之委任，為因執行業務而持有葉正雄交付予永
    業物業之十萬元之人；就該十萬元被告初稱係房東所給紅包，後又稱因百視達案
    收入告訴人沒有把錢拿出來分，所以本件收入伊才沒有拿出來分，嗣於本院又稱
    伊願給付告訴人三萬二千多元云云，惟被告既自承該十萬元之收入為合夥財產，
    然就其何以得不繳回公司，而可私自持有該十萬元等情所供前後不一，已見情虛
    ，且原稱是房東給的紅包，亦已見有持為所有的意思，所辯無侵占犯意自難採信
    。本件事證已臻明確，被告犯行洵堪認定，應依法論科。
二、核被告擅自將收取之仲介服務費侵占入己之行為，係犯刑法第三百三十六條第二
    項之業務侵占罪。原審認被告罪證明確，而適用刑法第三百三十六條第二項，罰
    金罰鍰提高標準條例第一條前段，並審酌被告犯罪之動機、目的、素行、侵占之
    金額、犯罪手段、智識程度、生活情狀及其犯罪後否認犯行之態度等一切情狀，
    量處有期徒刑七月，認事用法，核無違誤。被告上訴仍砌詞否認犯罪而指摘原判
    決不當，尚難認為有理由，應予駁回。第查，被告尚無不良素行，未曾受有期徒
    刑以上刑之宣告，此有本院被告全國前案紀錄表在卷可稽；又所侵占之金額非鉅
    ，並已於九十三年十一月二十六日於本院附帶民事訴訟程序中與告訴人成立和解
    ，願給付告訴人六萬二千五百元，此有和解筆錄（已具強制執行名義）存附帶民
    事訴訟卷可稽，其經此偵審程序及本案科刑之宣告，當知所警惕信無再犯之虞，
    本院綜核各情認上開刑之宣告，以暫不執行為適當，爰諭知緩刑三年，用勵自新
    。
據上論斷，應依刑事訴訟法第三百六十八條、刑法第七十四條第一款，判決如主文。
本案經檢察官林炳雄到庭執行職務。
中　　　華　　　民　　　國　　九十三　　年　　 十二 　　月　　　十　　　日
                              臺灣高等法院刑事第十二庭
                                  審判長法  官  劉  景  星
                                        法  官  黃  金  富
                                        法  官  陳  志  洋
右正本證明與原本無異。
不得上訴。
                                        書記官  王  韻  雅
中　　　華　　　民　　　國　　九十三　　年　　 十二 　　月　　 十三 　　日
附錄：本案論罪科刑法條全文
刑法第三百三十六條：
對於公務上或因公益所持有之物，犯前條第一項之罪者，處一年以上七年以下有期徒
刑，得併科五千元以下罰金。
對於業務上所持有之物，犯前條第一項之罪者，處六月以上五年以下有期徒刑，得併
科三千元以下罰金。
前二項之未遂犯罰之。
